【裁判字號】    98,簡上,78
【裁判日期】    980629
【裁判案由】    返還土地
【裁判全文】
臺灣高雄地方法院民事判決              98年度簡上字第78號
上  訴  人  乙○○
            庚○○○
            壬○○
            辛○○
            戊○○
            己○○○
共      同
訴訟代理人  呂郁斌律師
被 上 訴人  丁○○
            丙○○
共      同
訴訟代理人  甲○○
上列當事人間請求返還土地事件，上訴人對於中華民國97年7 月
8 日本院岡山簡易庭96年度岡簡字第708 號第一審判決提起上訴
，本院民國98年6 月17日言詞辯論終結，判決如下：
   主    文
上訴駁回。
第二審訴訟費用由上訴人負擔。
    事實及理由
一、被上訴人起訴主張：坐落高雄縣岡山鎮○○段第41之19地號
    土地（下稱系爭土地）為被上訴人所共有。上訴人壬○○、
    乙○○、庚○○○、辛○○、戊○○、己○○○等人所共有
    ，如附圖之高雄縣岡山地政事務所複丈成果圖上所示之圍牆
    （面積0.97平方公尺，下稱系爭圍牆），位於被上訴人所有
    之系爭土地上，因上訴人占用系爭土地並無法律上之權源自
    屬無權占有，爰依民法第767 條規定之法律關係提起本訴，
    請求上訴人拆除圍牆並返還占用部份之土地等語。並聲明：
    上訴人應將系爭土地上之地上物（即系爭圍牆）拆除後，返
    還該部分土地予原告。
二、上訴人則以：系爭土地上之系爭圍牆是上訴人之祖先所興建
    而由上訴人所繼承，系爭土地之使用現狀自其祖先以來均未
    曾變動。而兩造土地之界址尚屬不明，上訴人前所提起之本
    院岡山簡易庭96年度岡簡字第699 號確認經界訴訟，雖因視
    為撤回訴訟而終結，但上訴人已另案再起訴，上訴人是否應
    拆屋還地與兩造之界址有關，自有參酌該案訴訟結果之必要
    ，且內政部國土測量局於上開案件之審理中曾多次以函文指
    出，就兩造之經界線有錯誤，疑似因分割複丈所造成，高雄
    縣岡山地政事務所依法應先更正錯誤之圖籍，該局始能辦理
    界址之鑑測等語，惟高雄縣岡山地政事務所迄未辦理完成錯
    誤之更正，故本件自仍宜等兩造之確認經界訴訟有明確結果
    後再行審理等語置辯。並聲明：駁回被上訴人之訴。
三、原審經審理結果，准被上訴人全部請求。上訴人提起上訴，
    並於本院聲明：（一）原判決廢棄。（二）被上訴人在第一
    審之訴駁回。被上訴人則聲明：上訴駁回。
四、兩造不爭執及爭執事項：
（一）不爭執事項：
  １、系爭土地即坐落高雄縣岡山鎮○○段第41之19 地號土地
      ，為被上訴人所共有。並有土地登記謄本在卷可證（原審
      卷第6 、7 頁）。
  ２、原審判決附圖即高雄縣岡山地政事務所複丈成果圖上所示
      之系爭圍牆（面積0.97平方公尺），為上訴人之祖先於日
      據時代所興建，現由上訴人繼承而共有。並有原審之勘驗
      筆錄及高雄縣岡山地政事務所複丈成果圖在卷可佐（原審
      卷第44、47頁）。
  ３、上訴人就其所有坐落高雄縣岡山鎮○○段第42之2、42之3
      、42之4、44地號土地，與被上訴人所有之系爭土地，前
      曾提起確認經界訴訟，由本院岡山簡易庭以96年度岡簡字
      第699 號確認經界訴訟審理，該案因視為撤回訴訟而終結
      ，但上訴人已另案再起訴。有本院調取之岡山簡易庭96年
      度岡簡字第699 號確認經界訴訟卷宗，及上訴人98年6 月
      16日之起訴狀在卷可稽。
（二）爭執事項：
      系爭圍牆是否位於被上訴人所有系爭土地上？
五、得心證之理由：
（一）按，「所有人對於無權占有或侵奪其所有物者，得請求返
      還之。」，民法第767 條前段定有明文。次按，「以無權
      占有為原因，請求返還土地者，占有人對土地所有權存在
      之事實無爭執，而僅以非無權占有為抗辯者，土地所有權
      人對其土地被無權占有之事實無舉證責任，占有人自應就
      其取得占有係有正當權源之事實證明之。」，有最高法院
      85年度台上字第1120號判決之要旨可資參照。
（二）查，系爭土地為被上訴人所共有，上訴人所共有之系爭圍
      牆，係位於被上訴人所有之系爭土地上，為兩造所不爭執
      之事實，自足認定屬實。而上訴人就占用系爭土地是否有
      合法權源部份，並未舉證證明其占用系爭土地有何正當之
      權源，依舉證責任分配及上開最高法院判決之意旨，自應
      認上訴人係無權占用。
（三）上訴人雖抗辯本件仍宜等兩造之確認經界訴訟有明確結果
      後再行審理，惟就兩造之確認經界訴訟之結果，是否會影
      響本件拆除圍牆並返還占用土地訴訟之結果部份，經查：
  １、內政部國土測量局於本院岡山簡易庭96年度岡簡字第699
      號確認經界訴訟中，雖曾多次以函稱，就兩造之「經界線
      」有錯誤，疑似因分割複丈所造成，高雄縣岡山地政事務
      所依法應先更正錯誤之圖籍，該局始能辦理「界址之鑑測
      」等語，而高雄縣岡山地政事務所迄今尚未辦理完成錯誤
      之更正。
  ２、惟就上訴人所有之岡山段第42之3 、42之4 、44號土地界
      址不明是否會影響其無權占用系爭土地之問題，於訴外人
      即系爭土地之原所有人余美玲，起訴請求上訴人返還土地
      之本院91年度訴字第2254號及台灣高等法院高雄分院93年
      度上易字第264 號案件審理中，業經內政部土地測量局以
      94年11月30日測籍字第0940 010512 號函覆在案（參見台
      灣高等法院高雄分院93年度上易字第264 號卷第172 頁）
      ，並經上開案件之確定判決結果，認定東西走向之建物牆
      壁位置與地籍圖經界線不符，不會影響被告逾越使用同段
      41之19地號土地之面積及位置，有判決書二份在卷可按（
      原審卷第29頁以下），並有上開卷宗在卷可稽。
  ３、又原審為求慎重而再次向該局函詢上開問題後，內政部國
      土測繪中心以97年5 月15日測籍字第0970004792號函函覆
      稱：「... 三、... ，逾越鄰地範圍之面積，是否會因更
      正分割複丈成果，造成上開逾越範圍有所變動乙節，經查
      並不會影響系爭土地逾越使用鄰地範圍之面積。」等語（
      原卷第106 頁、本院卷第68頁）。
  ４、綜上證據，自足認兩造土地界址尚未確定並不足以影響被
      告係無權占有系爭土地之事實及使用範圍之面積，上訴人
      上開所辯，即不足採。
（四）綜上所述，被上訴人主張上訴人所有之系爭圍牆，係無權
      占有其所有之系爭土地，足認屬實。從而，被上訴人依民
      法第767 條前段規定之法律關係，請求上訴人應將系爭土
      地上之地上物（即系爭圍牆）拆除並返還該部分土地，為
      有理由，應予准許。原審因而為被上訴人勝訴之判決，並
      依職權為假執行之宣告，其認事用法均無違誤。上訴意旨
      指摘原判決不當，求予廢棄改判，為無理由，應予以駁回
      其上訴。
六、據上論結，本件上訴為無理由，依民事訴訟法第436 條之11
    第3 項、第449 條第1 項、第78條，判決如主文。
中    華    民    國    98    年    6     月    29    日
                  民事第四庭  審判長法  官  林玉心
                                    法  官  楊淑珍
                                    法  官  郭文通
正本係照原本作成。
本判決不得上訴。
中    華    民    國    98    年    6     月    29    日
                            書記官  卓榮杰


司法院資訊處製作；財團法人民間司法改革基金會備份。
